最高法院刑事判決　　　　　　九十六年度台上字第四一五二號
上　訴　人　台灣高等法院花蓮分院檢察署檢察官
被　　　告　甲○○
上列上訴人因被告偽造文書案件，不服台灣高等法院花蓮分院中
華民國九十六年六月十四日第二審更審判決（九十五年度上更(一)
字第八一號，起訴案號：台灣花蓮地方法院檢察署九十年度偵字
第五八六號），提起上訴，本院判決如下：
    主  文
原判決撤銷，發回台灣高等法院花蓮分院。
    理  由
原判決認定被告甲○○有如原判決事實欄所載之犯行，因而撤銷
第一審論處被告連續行使偽造私文書，足以生損害於他人罪刑之
判決，改判論處被告連續意圖為自己不法之所有，以詐術使人將
本人之物交付罪刑（處有期徒刑六月，如易科罰金以銀元三百元
即新台幣九百元折算一日）；固非無見。
惟查：（一）法院審判之範圍，應與訴之範圍互相一致；犯罪是
否起訴，應以起訴書所記載之被告及犯罪事實為準；檢察官起訴
書，依刑事訴訟法第二百六十四條第二項第二款所應記載之犯罪
事實，苟與其他犯罪不致相混，足以表明其起訴之範圍者，即使
記載未詳，法院不得以其內容簡略而不予受理。又刑事訴訟法第
三百七十九條第十二款所謂已受請求之事項，應包括刑法修正前
第五十五條規定關於牽連犯之裁判上一罪；是檢察官就牽連犯之
一部分事實起訴，其起訴之效力即及於有牽連關係之犯罪事實。
原判決撤銷第一審判決，理由說明：「公訴人僅起訴被告觸犯詐
欺罪，並未起訴被告偽造游阿雪、胡舜治之標單或行使偽造之標
單；遍觀全卷亦無偽造之標單足以證明被告有行使偽造標單之事
證，自不能因被告冒用游阿雪、胡舜治之名義詐取會款，遽認被
告有行使偽造標單之犯行，原判決認定被告牽連觸犯刑法第二百
十六條、第二百二十條第一項、第二百十條之行使偽造準私文書
罪，自有未受請求之事項予以判決之違背法令」等語（見原判決
正本第四頁）。惟本件檢察官起訴書之犯罪事實係記載：「被告
自八十五年二月起，在花蓮縣花蓮市○○街三十六號，自任會首
，以每會新台幣（下同）二萬元每月標會一次之方式邀集含胡清
山、胡慧珍在內共數十人參加二互助會，竟意圖為自己不法之所
有，基於概括犯意，連續於不詳時間及八十七年五月間，在上址
冒用會員胡舜治及游阿雪名義標得會款，並在同市○○街一０六
巷二號向胡清山及胡慧珍偽稱該二互助會均已倒會，致胡清山及
胡慧珍陷於錯誤，仍交付其二十萬元」等情；檢察官起訴之犯罪
事實已敘明「被告冒用會員胡舜治及游阿雪名義標取會款」，雖
未詳細記載被告如何偽造標單及標單有無扣案之事實，但能否謂
未表明起訴之範圍包括行使偽造私文書（或準私文書）之犯罪，
已非無疑。況依原判決認定之事實，被告亦向其他活會會員表示
係游阿雪、胡舜治得標；再依卷內資料，被告在第一審及原審分
別供稱：「會員想標會到我家來，會員寫標單，直接寫金額沒有
簽名，沒有來的會員用電話告知我請我代為投標，我就他們的意
思『寫上金額和他們的名字來投標』；我都有開標，會員有委託
我的話，我都有幫他們代寫標單開標」等語（見訴字卷第三四頁
、更(一)字卷第一四二頁）；如果無訛，倘被告有冒名標會而詐欺
會款，似有以行使偽造之標單為手段之情事，則被告之詐取會款
是否另牽連犯行使偽造私文書（或準私文書）犯行？原判決未詳
加究明，遽謂檢察官未就偽造私文書（準私文書）部分起訴，即
嫌速斷，且有已受請求之事項未予判決之違誤。（二）有罪判決
書所認定之犯罪事實，為論罪科刑適用法律之基礎，故凡與構成
犯罪要件有關之重要事項，必須詳加認定，明確記載，然後敘明
憑以認定之證據及理由，始足為適用法令之依據。原判決事實認
定被告就其召集之互助會，其中二次標會時，先後施以詐術，冒
用游阿雪、胡舜治之名義，向胡清山、胡慧珍偽稱由其他會員得
標，及向胡清山、胡慧珍以外之活會會員偽稱分別由游阿雪、胡
舜治得標，致使胡清山、胡慧珍及其他活會會員均陷於錯誤，而
按月繳交活會會款予甲○○等情。惟原判決對於詐欺之金額若干
？詐欺之活會會員係何人？均未明確認定及記載，已有可議。又
原判決認定被告偽稱游阿雪、胡舜治兩人得標而向其他活會會員
收取會款及前引卷內被告自承填寫標單標會之供詞；如果屬實，
則被告倘未偽造游阿雪、胡舜治名義填寫標單，如何向前來標會
之其他活會會員偽稱游阿雪、胡舜治得標而詐取會款？原判決未
深入究明，致此部分事實仍有未明，遽行判決，自有可議。以上
或為檢察官上訴意旨所指摘，或為本院得依職權調查之事項，應
認原判決仍有撤銷發回更審之原因。另原判決其他部分及敘明不
另為無罪諭知部分，檢察官起訴認與科刑部分有裁判上一罪關係
，基於審判不可分原則，應一併發回。
據上論結，應依刑事訴訟法第三百九十七條、第四百零一條，判
決如主文。
中　　華　　民　　國　九十六　年　　八　　月　　一　　日
                      最高法院刑事第十一庭
                          審判長法官  林　永　茂
                                法官  洪　文　章
                                法官  蘇　振　堂
                                法官  蕭　仰　歸
                                法官  何　菁　莪
      本件正本證明與原本無異
                                      書  記  官
中　　華　　民　　國　九十六　年　　八　　月　　三　　日
                                                      Ｑ
